ACORDAO-COMPLETO-2490117

ACÓRDÃO 2660/2021 ATA 44/2021 - PLENÁRIO

VISTOS, relatados e discutidos estes autos que tratam de pedidos de reexame interpostos pelo Banco do Brasil S/A e pela empresa Speedmais Soluções Ltda. contra o Acórdão 723/2020-TCU-Plenário, 
ACORDAM os Ministros do Tribunal de Contas da União, reunidos em sessão do Plenário, diante das razões expostas pelo Relator, em:
9.1. conhecer dos pedidos de reexame, com fundamento nos arts. 32, inciso I, 33 e 48 da Lei 8.443/1992, para, no mérito, negar-lhes provimento;
9.2. determinar à Secretaria de Controle Externo de Aquisições Logísticas que acompanhe os eventos relacionados ao contrato decorrente da Licitação Eletrônica 2018/04281, celebrado entre o Banco do Brasil S.A. e a empresa Speedmais Soluções Ltda., bem como ao novo procedimento licitatório a ser realizado em substituição ao certame mencionado;
9.3. dar ciência desta decisão aos recorrentes e aos demais interessados.

Pedidos de reexame interpostos contra acórdão que determinou a não prorrogação de contrato relativo à prestação de serviços de contact center da Central de Relacionamento Banco do Brasil (CRBB).

Banco do Brasil S.A.

3. Interessados/Responsáveis/Recorrentes:
3.1. Interessado: Speedmais Soluções Ltda. (22.148.707/0001-82).
3.2. Recorrentes: Speedmais Soluções Ltda. (22.148.707/0001-82); Banco do Brasil S.a. (00.000.000/0001-91).

13.1. Ministros presentes: Bruno Dantas (na Presidência), Walton Alencar Rodrigues, Benjamin Zymler (Relator), Augusto Nardes, Raimundo Carreiro e Jorge Oliveira.
13.2. Ministros-Substitutos convocados: André Luís de Carvalho e Weder de Oliveira.

ACORDAO-COMPLETO-2521459

Acórdão 1504/2022 - Plenário

SPEEDMAIS SOLUÇÕES

BENJAMIN ZYMLER

Ministro-Substituto André Luís de Carvalho.

Trata-se de pedidos de reexame interpostos pelo Banco do Brasil S/A (peças 54-58) e pela empresa Speedmais Soluções Ltda (peça 72) contra o Acórdão 723/2020-TCU-Plenário, prolatado nos seguintes termos:
"Os Ministros do Tribunal de Contas da União, reunidos em Sessão do Plenário, ACORDAM, por unanimidade, com fundamento nos arts. 143, inciso V, alínea "a", 234, 235, e 250, incisos I e II, do Regimento Interno do TCU, aprovado pela Resolução nº 246, de 2011, em conhecer da presente denúncia para, no mérito, considerá-la parcialmente procedente, além de prolatar as determinações abaixo indicadas, de acordo com os pareceres emitidos nos autos: 
1. Processo TC-Processo 035.879/2019-0 (DENÚNCIA) 
1.1. Denunciante: Identidade preservada (art. 55, caput, da Lei nº 8.443, de 1992) . 
1.2. Entidade: Banco do Brasil S.A. 
1.3. Relator: Ministro-Substituto André Luís de Carvalho. 
1.4. Representante do Ministério Público: não atuou. 
1.5. Unidade Técnica: Secretaria de Controle Externo de Aquisições Logísticas (Selog) . 
1.6. Representação legal: Breno Muniz Darães Maia (OAB/PE, 31.487) representando o denunciante.
1.7. Determinar, nos termos do art. 250, II, do RITCU, que o Banco do Brasil se abstenha de prorrogar o contrato decorrente da Licitação Eletrônica 2018/04281 celebrado com a Speedmais Soluço¿es Ltda. para além de sua vigência inicial de 20 (vinte) meses, diante dos indícios de não seleção da proposta mais vantajosa no certame, a partir da ausência de disponibilização de meios alternativos para o envio de documentação solicitada em diligência à referida licitante (Alô Serviços Empresariais Ltda.) , como melhor colocada no certame, em afronta, assim, aos princípios da eficiência, da economicidade e da seleção da proposta mais vantajosa e ao art. 31 da Lei nº 13.303, de 2016, devendo o Banco do Brasil apresentar ao TCU, no prazo de até 60 (sessenta) dias contados da notificação, o devido plano de ação para resultar na efetiva conclusão dessa nova licitação no prazo de até 45 (quarenta e cinco) dias antes do término da vigência do referido contrato resultante da Licitação Eletrônica 2018/04281; 
1.8. Determinar, nos termos do art. 250, II, do RITCU, que, nos próximos certames, o Banco do Brasil ofereça outras formas de envio de documentações pelos licitantes, a exemplo da via postal, com vistas à escolha da proposta mais vantajosa para a administração pública; 
1.9. Determinar que a Selog adote as seguintes medidas: 
1.9.1. envie a cópia do presente Acórdão, com a cópia do parecer da unidade técnica, ao denunciante e ao Banco do Brasil S.A., para ciência; 
1.9.2. retire o sigilo do presente processo, com a exceção para as peças identificadoras de informações pessoais do denunciante, nos termos dos arts. 104, § 1º, e 108, parágrafo único, da Resolução TCU nº 259, de 2014; e 
1.9.3. arquive o presente processo, sem prejuízo do monitoramento das determinações proferidas pelos itens 1.7 e 1.8 deste Acórdão. itens 1.7 e 1.8 deste Acórdão."
2.	Transcrevo, a seguir, parte da instrução elaborada no âmbito da Secretaria de Recursos (peça 65) a respeito do recurso interposto pelo Banco do Brasil S/A, cuja proposta de encaminhamento contou com a anuência do titular da unidade técnica (peças 67) :
"[...]
2.	O presente processo cuida de denúncia sobre indícios de irregularidade na Licitação Eletrônica 2018/04281 para a contratação de empresa destinada à prestação de serviços de contact center para a Central de Relacionamento Banco do Brasil (CRBB) , com o fornecimento de infraestrutura de atendimento pela contratada, sob o valor mensal de R$ 2.331.750,00, com assinatura do respectivo contrato em 2/9/2019, tendo a vigência do ajuste sido fixada para o período de vinte meses, prorrogável por até sessenta meses.
3.	Os principais pontos da denúncia são a possível habilitação indevida da Speedmais Soluções Ltda. e a desclassificação imprópria da Alô Serviços Empresariais Ltda., as quais apresentaram, respectivamente, os sétimo e quarto melhores preços.
4.	Em relação à habilitação da Speedmais Soluções Ltda., cumpre registrar que mediante o Acórdão 10402/2019-TCU-Primeira Câmara, relatado pelo Ministro-Substituto Weder de Oliveira, relativo ao TC Processo 030.758/2019-0, o Tribunal considerou improcedente representação acerca do certame em comento, que entre outras possíveis irregularidades, versou sobre a habilitação quanto à qualificação técnico-operacional da Speedmais Soluções Ltda.
5.	Como na presente denúncia não foram apresentados elementos novos que pudessem justificar eventual revisão do posicionamento acima, a Secretaria de Controle Externo de Aquisições Logísticas (Selog) entendeu superada a matéria (peça 13, p. 6, item 14) .
6.	Relativamente à desclassificação da Alô Serviços Empresariais Ltda., diante dos indícios de que tenha sido imprópria, uma vez que os documentos solicitados pelo Banco do Brasil S/A, os quais teriam sido encaminhados tempestivamente, não foram apreciados, a Selog propôs a realização de oitiva e diligência do Banco do Brasil S/A e oitiva da Speedmais Soluções Ltda. (peças 17-18) .
7.	Após análise pela Selog dos elementos apresentados (peças 20-29, 32, 34-37) , o processo foi apreciado pelo Tribunal por meio do Acórdão 723/2020-TCU-Plenário, na forma transcrita na seção "Introdução".
8.	Inconformado, o Banco do Brasil S.A interpôs pedido de reexame (peças 54-58) , o qual será objeto de análise a seguir.
EXAME DE ADMISSIBILIDADE
9.	Reitera-se o exame preliminar de admissibilidade (peça 60) , ratificado pelo relator, Ministro Benjamin Zymler (peça 62) , que concluiu pelo conhecimento do recurso, conferindo efeito suspensivo ao caput e ao item 1.7 do acórdão recorrido. 
EXAME DE MÉRITO                                                                                                                                                                                                                                                                                                                                                                                                                                                                                                                                                                                                                                                                                                                                                                                                                                                                                                                                                                                                                                                                                                                                                                                                                                                                                                                                                                                                                                                                                                                                                                                                                                                                                                                                                                                                                                                                                                                                                                                                                                                                                                                                                                                                                                                                                                                                                                                                                                                                                                                                                                                                                                                                                                                                                                                                                                                                                                                                                                                                                                                                                                                                                                                                                                                                                                                                                                                                                                                                                                                                                                                                                                                                                                                                                                                                                                                                                                                                                                                                                                                                                                                                                                                                                                                                                                                                                                                                                                                                                                                                
10.	Delimitação 
10.1	Constitui objeto do presente recurso definir a existência de indícios de não seleção da proposta mais vantajosa, em razão da possível desclassificação indevida de licitante que apresentara melhor preço, cujos documentos relativos à sua proposta, os quais teriam sido encaminhados tempestivamente, não foram apreciados pelo recorrente.  
11.	Conduta do recorrente
11.1	O recorrente informa que, conforme consta do edital da Licitação Eletrônica 2018/04281, as comunicações com as licitantes seriam por correspondência eletrônica, o que não foi impugnado por qualquer licitante.  
11.2	Alega que a licitação eletrônica e os meios eletrônicos de comunicação tornam as contratações mais eficientes, com maior visibilidade, imparcialidade, transparência e menor burocracia.
11.3	Destaca que após a desclassificação das três primeiras colocadas, a empresa Alô Serviços Empresariais Ltda. foi desclassificada por não ter apresentado os documentos solicitados, e, em seguida, foram convocadas as empresas subsequentes. Destaca, ainda, que durante a análise da documentação da sétima colocada, foi informado a respeito do deferimento de liminar no Mandado de Segurança 0048634-17.2018.8.21.0008, impetrado pela BL Serviços de Cobrança Ltda., licitante anteriormente desclassificada. Diante da liminar concedida, o recorrente informa que anulou os atos praticados até o ponto que ensejou o Mandado de Segurança.
11.4	Assevera que foram realizadas novas convocações e desclassificações, até chegar novamente à sétima colocada - Speedmais Soluções Ltda. - a qual foi declarada vencedora por ter atendido tempestivamente os requisitos do edital.
11.5	Esclarece que, anteriormente, desclassificou a Alô Serviços Empresariais Ltda. porque não recebeu a documentação a ela solicitada. Diante do recurso apresentado, foi oportunizado prazo para que a Alô Serviços Empresariais Ltda. reenviasse as correspondências eletrônicas com os documentos, visto que os e-mails anteriores foram considerados como spam. Como os documentos não chegaram à sua caixa, o recorrente informa que desclassificou definitivamente a referida licitante. O recorrente afirma que nem todos os e-mails foram devolvidos.
11.6	Entende que houve desídia da Alô Serviços Empresariais Ltda., que poderia ter adotado medidas para buscar outras formas de enviar arquivos confiáveis, como o uso de outros provedores e formatos, bem como para confirmar o recebimento de seus documentos, tendo em vista que estava ciente de que seus arquivos foram classificados como spam. 
	Análise
11.7	De fato, o uso dos meios eletrônicos de comunicação conferem maior eficiência, segurança e celeridade ao procedimento licitatório. Contudo, a ausência de disponibilização de meios alternativos para o envio de documentação pode comprometer a seleção da proposta mais vantajosa.
11.8	A propósito, consta do edital da licitação em análise, nos itens 4.2, 6.18, 6.20, 8.4.2.2.2, 8.6, 8.7 e 9.2.2 (peça 4, p. 6, 8, 12 e 13) , que as comunicações com o contratante devem ocorrer por meio do endereço eletrônico cesuplicit.serv@bb.com.br, o qual, posteriormente, foi alterado para cesupcompras.compras@bb.com.br (peça 6, p. 3) .
11.9	A partir da análise da lista de mensagens do Sistema de Licitações do recorrente (peça 6) , verificou-se, em síntese, que:
	a) a licitante BL Serviços de Cobrança Ltda. foi desclassificada por não ter atendido o item 8 do edital, relativo às condições de habilitação;
	b) as segunda e terceira colocadas foram desclassificadas por não atenderem o item 6.20 do edital, relativo à apresentação da carta-proposta e indicação da forma escolhida para habilitação;
	c) a Alô Serviços Empresariais Ltda. foi desclassificada por não atender o item 6.20 do edital;
	d) as quinta e sexta colocadas foram desclassificadas por não atenderem o item 6.20 do edital; 
	e) a Speedmais Soluções Ltda. apresentou carta-proposta e habilitação tempestivamente, e concedeu desconto sobre o valor arrematado;
	f) os atos administrados relativos ao procedimento licitatório foram anulados em razão do Mandado de Segurança impetrado pela BL Serviços de Cobrança Ltda., voltando a licitação à fase de diligência dos documentos de habilitação;
	g) a BL Serviços de Cobrança Ltda. foi novamente desclassificada em razão do descumprimento dos itens 8.4.2.2 e 8.4.2.2.2 do edital;
	h) a segunda colocada foi desclassificada em razão do descumprimento do item 6.20 do edital;
	i) a terceira colocada apresentou carta-proposta e documentação de habilitação, mas foi desclassificada por não atender o item 8.3.8 e 8.3.82 do edital;
	j) a Alô Serviços Empresariais Ltda. informou que enviou a documentação solicitada;
	l) o recorrente, através do coordenador da disputa, confirma que recebeu e-mail da Alô Serviços Empresariais Ltda. dentro do prazo estipulado, contudo, considerando que a planilha apresentada não contemplava os detalhamentos conforme os termos do edital, foi concedido prazo adicional;
	m) após a troca de várias mensagens com o coordenador da disputa com vistas à complementação dos documentos relativos à carta-proposta e habilitação, a Alô Serviços Empresariais Ltda. foi desclassificada pelo não atendimento do item 13.8 do edital, tendo em vista que não foram encaminhados os esclarecimentos solicitados;
	n) as quinta e sexta colocadas foram desclassificadas por não atenderem o item 6.20 do edital;
	o) a Alô Serviços Empresariais Ltda. informou que a diligência foi respondida e todos os documentos solicitados foram enviados tempestivamente;
	p) a Speedmais Soluções Ltda., após ser convocada, enviou carta-proposta e, posteriormente, reduziu os valores inicialmente apresentados; 
	q) várias licitantes manifestaram intenção de interpor recurso quanto à habilitação da Speedmais Soluções Ltda.,
	r) a Alô Serviços Empresariais Ltda. interpôs recurso;
	s) o coordenador da disputa informou que o e-mail da Alô Serviços Empresariais Ltda. que seria a resposta aos esclarecimentos solicitados foi, de fato, encaminhado dentro do prazo, classificado como spam e descartado, razão pela qual foi concedido novo prazo para o reenvio do referido e-mail;
	t) a Alô Serviços Empresariais Ltda. informou que o e-mail, dividido em partes, em razão do tamanho, foi reenviado e solicitou confirmação de seu recebimento, e, como não obteve resposta, solicitou, no dia seguinte, nova confirmação do recebimento;
	u) o coordenador da disputa informou que o e-mail reenviado também foi classificado como spam, e convocou a Alô Serviços Empresariais Ltda. para reenviar o e-mail original; e 
	v) a Alô Serviços Empresariais Ltda. registrou que reenviou o e-mail para os endereços informados no processo, indagou se existiria outro e-mail para reenvio de segurança e informou que, complementarmente, reenviou através de e-mail de outro provedor.
11.9	Como se vê, o recorrente, por intermédio do coordenador da disputa, confirmou que a Alô Serviços Empresariais Ltda. encaminhara tempestivamente e-mail com os esclarecimentos solicitados relativamente à carta-proposta e habilitação, contudo, foi classificado como spam e descartado. Sendo assim, concedeu novo prazo para o reenvio do referido e-mail (alínea "s") . 
11.10	Mesmo sabendo das dificuldades enfrentadas pela licitante nas seguidas tentativas de reenvio do mencionado e-mail, o recorrente, conforme Ata da Sessão Pública (peça 7, p. 9) , desclassificou definitivamente a Alô Serviços Empresariais Ltda., com fundamento no item 13.8 do Edital, que estabelece que "Os interessados intimados para prestar quaisquer esclarecimentos adicionais deverão responder no prazo determinado pelo responsável, sob pena de desclassificação/inabilitação". 
11.11	A licitante, conforme alíneas "j'', "m", "r", "t" e "v", adotou providências relativas à confirmação do recebimento de seu e-mail, bem como às formas alternativas de envio, com o uso de provedor diferente e de outros endereços eletrônicos de destino, o que demonstra que não foi desidiosa.
11.12	Ao analisar o recurso apresentado pela Alô Serviços Empresariais Ltda., ao qual estão anexados os e-mails reenviados e os respectivos comprovantes de entrega (peça 8) , o recorrente concluiu pela não ocorrência de ilegalidade, negou provimento ao recurso e manteve a decisão que declarou vencedora do certame a Speedmais Soluções Ltda. (peça 9) .
11.13	Diante do acima exposto, entende-se que, em homenagem ao princípio do formalismo moderado, o recorrente, com a devida cautela para não ofender os demais princípios previstos no art. 31 da Lei 13.303/2016, poderia ter adotado medidas, ainda que não previstas no instrumento convocatório, no sentido de oferecer outro meio para que os esclarecimentos complementares fossem enviados, o que possibilitaria a análise da carta-proposta da Alô Serviços Empresariais Ltda., e, eventualmente, seleção de proposta mais vantajosa. 
11.14	Dessa forma, há que se interpretar harmonicamente a incidência dos princípios da vinculação ao instrumento convocatório e do formalismo moderado na busca pela proposta mais vantajosa.
11.15	Oportunamente, cabe destacar que a jurisprudência do TCU é sólida quanto à aplicação do princípio do formalismo moderado nas licitações, podendo-se citar, como exemplo, o Acórdão 357/2015-TCU-Plenário, relatoria do Ministro Bruno Dantas:
Falhas formais, sanáveis durante o processo licitatório, não devem levar à desclassificação da licitante. No curso de procedimentos licitatórios, a Administração Pública deve pautar-se pelo princípio do formalismo moderado, que prescreve a adoção de formas simples e suficientes para propiciar adequado grau de certeza, segurança e respeito aos direitos dos administrados, promovendo, assim, a prevalência do conteúdo sobre o formalismo extremo, respeitadas, ainda, as praxes essenciais à proteção das prerrogativas dos administrados. 
11.16	Nesse diapasão, tem-se que a melhor proposta somente pode ser desclassificada após adoção das medidas necessárias para sua regularização. É sabido que o procedimento licitatório realizado corretamente, em conformidade com os princípios basilares da licitação, tende a assegurar contratação com melhor preço, em decorrência da disputa entre os interessados privados pelo contrato com o ente público.
11.17	No caso concreto, a desclassificação da Alô Serviços Empresariais Ltda. sem o esgotamento de possíveis alternativas para o envio da carta-proposta pela licitante comprometeu a seleção da proposta mais vantajosa, e, por conseguinte, o atingimento do interesse público.
11.18	Relativamente ao Mandado de Segurança 0048634-17.2018.8.21.0008, impetrado pela BL Serviços de Cobrança Ltda., a partir de pesquisa no site do Tribunal de Justiça do Estado do Rio Grande do Sul, constatou-se que, em 8/1/2020, o processo foi extinto, sem resolução do mérito, tendo em vista desistência da licitante. Posteriormente, em 4/5/2020, os embargos opostos em face da decisão acima foram rejeitados. 
11.19	Assim, entende-se não merecer acolhimento as razões recursais apresentadas. 
12.	Determinação para não prorrogação do contrato
12.1	Na visão do recorrente, eventual acesso aos documentos encaminhados pela Alô Serviços Empresariais Ltda. não tem o condão de garantir a sua contratação.
12.2	O recorrente defende que ao contrato firmado após regular processo de licitação deve ser atribuída validade e eficácia para todos os fins, inclusive a prorrogação legal permitida.
12.3	Destaca que foi forçado a realizar contrato emergencial para evitar solução de continuidade em serviço essencial às suas atividades, uma vez que o processo de licitação em análise já perdurava quase um ano.
12.4	Alega que eventual prejuízo pelo não recebimento da documentação que poderia levar à contratação de menor valor não deve se sobrepor ao contrato firmado em valores razoáveis, abaixo do orçamento previsto e não superfaturados.
12.5	Entende que a licitação eletrônica tem a desvantagem de atrair empresas aventureiras que forçam os preços para baixo e não possuem capacidade para realizar o serviço. Destaca que, na licitação em análise, somente a sétima colocada comprovou plena capacidade.
12.6	Argumenta que a interrupção prematura do contrato compromete a economicidade e a eficiência, ou seja, prejudica a prestação de serviços de forma adequada para atingir o seu melhor desempenho na exploração da atividade econômica. Destaca, ainda, que o serviço contratado é essencial ao funcionamento de suas atividades.
12.7	Esclarece que o contrato foi assinado em 2/9/2019, e somente em abril/2020, a contratada passou a prestar os serviços em sua plenitude, tendo em vista a necessária transição de uma empresa para outra para evitar interrupção e/ou alteração abrupta no atendimento dos clientes.
12.8	Afirma que espera a prorrogação do contrato no limite máximo permitido, pois trata-se de prestação de serviço contínuo, o qual requer conhecimento intrínseco dos seus produtos e serviços e acesso às informações sensíveis de clientes. E, ainda, que a prorrogação estaria no âmbito discricionário de suas decisões administrativas a partir da avaliação dos aspectos de conveniência e oportunidade de se manter a prestação dos serviços.
12.9	Para o recorrente, realizar licitação para a contratação de serviço que requer tecnologia, implementação de infraestrutura e contratação em massa, a curto prazo, causará prejuízo ao recorrente, indo de encontro ao princípio da economicidade. O recorrente alega que diante da valorização do dólar e a crise econômica, cenário causado pelo novo corona vírus, os insumos de tecnologia tiveram seus preços altamente inflacionados. Para comprovar essa alegação, o recorrente junta propostas enviadas, após divulgação de Request for Purpose (RFP) , para futura contratação similar, cujos valores estariam muito acima do contrato firmado com a Speedmais Soluções Ltda., há apenas oito meses (peças 55, 56 e 58) .
	Análise
12.10	Assiste razão ao recorrente quando afirma que o acesso à documentação da Alô Serviços Empresariais Ltda. não garantiria sua contratação. Contudo, a desclassificação dessa licitante sem a oferta de meio alternativo de envio de documentos complementares à sua proposta impediu eventual contratação com maior vantajosidade para o contratante.
12.11	A prorrogação de contrato administrativo requer previsão no instrumento convocatório e a demonstração do interesse público e da vantajosidade da medida (v.g. Acórdão 2930/2019-TCU-Plenário, relatado pelo Ministro Benjamin Zymler) . Nesse sentido, entende-se que contrato decorrente de procedimento licitatório com possível desclassificação indevida de licitante não pode ser prorrogado, tendo em vista que a observância do interesse público restou comprometida diante de indícios de não seleção de proposta mais vantajosa.
12.12	 Relativamente à contratada, merece destaque que não há direito líquido e certo à prorrogação de contrato celebrado com o poder público, mas mera expectativa de direito, subordinada à discricionariedade do contratante. Todavia, considerando os indícios de não seleção da proposta mais vantajosa que permearam a Licitação Eletrônica 2018/04281, ao recorrente não é facultado prorrogar o contrato dela decorrente, uma vez que a discricionariedade do contratante público não pode ignorar o interesse público.
12.13	Nesse sentido é o enunciado do Acórdão 1915/2015-TCU-Plenário, relatado pela Ministra Ana Arraes, conforme a seguir: 
Não cabe ao TCU rever atos discricionários praticados por agentes políticos ou administrativos. Contudo, como qualquer ato administrativo, o ato discricionário deve ser praticado nos limites definidos em lei, observados o interesse público, os princípios gerais de direito e as normas vinculantes.  (destaques acrescidos) 
12.14	Na mesma linha, são os Acórdão 1195/2008-TCU-Primeira Câmara e 2.440/2017-TCU-Plenário, ambos relatados pelo Ministro Augusto Nardes, e 1.077/2015-TCU-Plenário, relatado pelo Ministro Aroldo Cedraz.
12.15	E, ainda, ao exercer seu poder fiscalizatório, o TCU não invade o âmbito de discricionariedade do administrador público, uma vez que os recursos públicos geridos pelos órgãos e entidades que compõem a Administração Pública Federal estão, constitucional e legalmente, submetidos ao controle do Congresso Nacional, por meio do TCU (artigos 70 e 71 da Constituição Federal) . 
12.16	O contrato emergencial celebrado para evitar solução de continuidade dos serviços relativos à contratação em análise foi celebrado em 1/11/2019, com duração de até 180 dias (peça 35, p. 1) . Considerando que, nos termos do edital, a sessão para disputa de preços foi realizada em dezembro/2018 (peça 4, p. 1) , tem-se que, em tese, haveria prazo suficiente para a finalização do certame. Contudo, em razão do Mandado de Segurança da BL Serviços de Cobrança Ltda., em 2/5/2019, foi determinado o retorno da licitação à fase de convocação para apresentação da carta-proposta e documento de habilitação (peça 11) . 
12.17	Quanto às empresas aventureiras, não se pode impedir sua participação nos procedimentos licitatórios. Todavia, o objeto licitado somente deverá ser contratado após a comprovação da capacidade técnica-operacional da contratada e da exequibilidade dos preços cotados.
12.18	O recorrente, para comprovar sua alegação de que nova contratação seria muito mais onerosa, junta cópia de propostas para contratação similar, conforme a seguir compiladas:
	Tipo de serviço
	Speedmais
Peça 10, p. 50
	Proposta 1
Peça 55 (R$) 
	Proposta 2
Peça 56 (R$) 
	Proposta 3
Peça 58 (R$) 

	Das
7h às 22h
	Português
	2,39
	5,33
	4,55
	5,61

		Inglês e espanhol
	15,58
	62,92
	6,19
	---

		Help desk
	2,60
	18,40
	5,46
	14,22

	Das
22h às 7h
	Português
	6,15
	153,33
	7,96
	24,32

		Inglês e espanhol
	9,59
	209,73
	10,83
	---

	Telemarketing
Ativo
	Ligação efetivada
	0,40
	1,38
	2,28
	3,08

		Ligação concretizada
	2,45
	1,84
	5,92
	3,08

		Ligação concretizada/objetivo alcançado
	2,58
	3,06
	6,22
	3,08

	Multimeios
	3,79
	9,89
	4,33
	6,16

	Valor mensal
	2.331.750,00
	6.131.880,00
	4.502,394,00
	5.671.000,00

12.19	Os preços apresentados nas propostas não podem ser simplesmente comparados aos contratados com a Speedmais Soluções Ltda.. A uma, que os preços das propostas ainda não foram objeto de negociação. A duas, conforme previsão contratual (peça 10, p. 3) , os preços da Speedmais Soluções Ltda. podem ser revistos a partir de dezembro/2019, um ano após a data do orçamento de custos, caso comprovada a variação no custo dos insumos que compõem o preço dos serviços, adotando-se como parâmetro os preços praticados no mercado. Assim, os preços das três propostas podem sofrer redução e aqueles do contrato firmado com a Speedmais Soluções Ltda. podem ser reajustados. A título de curiosidade, na licitação em análise, antes de ser declarada encerrada a etapa de disputa de preços, a Speedmais Soluções Ltda. ofereceu vários lances, sendo o primeiro no valor de R$ 9.000.000,00 (peça 6, p. 6-8) .
12.20	Oportunamente, a respeito de coleta de preço de referência, cumpre transcrever trecho do voto condutor do Acórdão 2149/2014-TCU-Primeira Câmara, relatado pelo Ministro Walton Alencar Rodrigues:
 (...) 
Os preços obtidos pela Administração na fase interna da licitação, em coletas destinadas apenas a formar o preço de referência dos serviços a serem licitados, precisam ser vistos com reserva, porque o mercado fornecedor está ciente de que os valores informados naquela ocasião não vinculam as propostas que eventualmente venham a apresentar no certame licitatório.
Nesse cenário, os fornecedores de bens e serviços não desejam revelar aos seus concorrentes os preços que estão dispostos a praticar, no futuro certame licitatório. Por isso, os preços são artificialmente subestimados ou superestimados.
 (...) 
12.21	Ainda a respeito de pesquisa de preços para futura licitação, o TCU tem reiterado que não deve ser restrita a potenciais fornecedores, deve-se utilizar outras fontes como parâmetro, por exemplo, contratos anteriores do próprio órgão/empresa pública e de outros entes públicos, mídias e sítios eletrônicos especializados, além de portais de referenciamento de custos (v.g. Acórdão 3351/2015-TCU-Plenário, relatado pelo Ministro-Substituto André Luís de Carvalho; 2.787/2017-TCU-Plenário,  relatado pelo Ministro-Substituto Augusto Sherman; e 1.604/2017-TCU-Plenário, relatado pelo  Ministro Vital do Rêgo) .
12.22	Para o recorrente, a interrupção do contrato, ou seja, a não prorrogação, compromete a eficiência e a economicidade e prejudica o desempenho na exploração da atividade econômica. Quanto a esse entendimento, cabe esclarecer que, diante de sua natureza de sociedade de economia mista, seus contratos se submetem ao princípio da supremacia e da indisponibilidade do interesse público, o qual foi golpeado com contratação decorrente de licitação maculada com suspeita de não seleção da proposta mais vantajosa. Considerando que os princípios da economicidade e eficiência não podem se sobrepor aos princípios do interesse público e da seleção da proposta mais vantajosa, tem-se como imprópria a prorrogação do contrato decorrente da Licitação Eletrônica 2018/04281.
12.23	Ademais, ao apreciar a presente denúncia de acordo com os pareceres emitidos nos autos, o Tribunal reconheceu o perigo da demora reverso, em razão de o contrato já ter sido assinado e o serviço pactuado ser essencial ao funcionamento das atividades do recorrente (peça 13, p. 4) , bem como o impacto com o custo da realização de novo certame, que ocorrerá após o prazo inicial de conclusão do contrato atual (vinte meses) , considerado tempo suficiente para diluir os custos administrativos decorrentes (peça 38, p. 8-9) .
12.24	Conforme peça 36, p. 6, consta informação acerca do Mandado de Segurança 5018770-03.2019.4.03.6100, impetrado pela Alô Serviços Empresariais Ltda. e em trâmite na 2ª Vara Cível Federal de São Paulo - 3ª Região, cuja liminar foi indeferida. Mediante pesquisa realizada no site da Justiça Federal de São Paulo, na data de hoje, verificou-se que, em face do indeferimento da liminar, foi interposto agravo de instrumento, que deferiu o pedido de antecipação de tutela recursal para revisão da desclassificação da licitante. Contudo, após apreciação do pedido de reconsideração formulado pelo recorrente, foi confirmado o indeferimento da liminar. Após citação da Speedmais Soluções Ltda., chamada para compor o polo passivo como litisconsorte, os autos estão conclusos para julgamento.
12.25	Por fim, cumpre destacar que a regra é a realização de licitação, sendo a prorrogação contratual uma excepcionalidade (v.g. do voto revisor do Acórdão 925/2019-TCU-Plenário, relatado pelo Ministro Benjamin Zymler) . 
12.26	Dessa forma, as razões recursais não são suficientes para alterar a determinação ao recorrente para que se abstenha de prorrogar o contrato celebrado com a Speedmais Soluções Ltda.
CONCLUSÃO
13.	Das análises anteriores, conclui-se que as razões recursais apresentadas não foram suficientes para afastar os indícios de desclassificação indevida da Alô Serviços Empresariais Ltda., o que prejudicou eventual seleção de proposta mais vantajosa, já que a licitante desclassificada ofertou valor inferior ao contratado.
13.1	Considerando que a Licitação Eletrônica 2018/04281 ultimou com a contratação de possível não seleção da proposta mais vantajosa, o que comprometeu o atingimento do interesse público, entende-se que não é facultado ao recorrente prorrogar contrato dela decorrente, já que a discricionariedade do administrador público não pode conduzir a atos que ignorem o interesse público e os requisitos legais.
13.2	Para arrematar, vale dizer que a licitação não é um fim em si mesmo, sendo necessário que o certame seja conduzido de forma que as deliberações sejam equilibradas, sopesando os princípios basilares que norteiam o procedimento licitatório, dentre eles, o da seleção da proposta mais vantajosa. 
13.3	Dessa maneira, a proposta há de ser pela negativa de provimento do pedido de reexame interposto Banco do Brasil S/A.
PROPOSTA DE ENCAMINHAMENTO
14.	Diante do exposto, com fundamento no art. 48 da Lei 8.443/1992, submetem-se os autos à consideração superior, com posterior encaminhamento ao gabinete do Relator, propondo:
a) 	conhecer do pedido de reexame e, no mérito, negar-lhe provimento; e
b) 	comunicar a deliberação que vier a ser proferida por esta Corte ao recorrente e aos demais interessados."
3.	O pedido de reexame interposto pela empresa Speedmais Soluções Ltda (peça 72) foi examinado pela Serur na instrução de peça 95:
"[...]
12. 	Constitui objeto desta análise definir se há:
12.1.	A caracterização da prescrição da pretensão punitiva, segundo os critérios do Acórdão 1441/2016-TCU-Plenário e do regime da Lei 9.873/1999.  
12.2.	Motivos para reformar a decisão do Tribunal que determinou a não prorrogação do contrato firmado entre o Banco do Brasil e a empresa Speedmais Soluções Ltda.
Da prescrição
13.	No exame da prescrição, a Serur tem adotado os entendimentos detalhados na peça 94, que contém estudo e pronunciamentos anteriores da secretaria sobre o tema. Nessas manifestações estão desenvolvidas as seguintes premissas, que serão utilizadas no presente exame: 
	a)  ao julgar o RE 636.886, o STF conferiu nova interpretação ao art. 37, § 5º, da Constituição Federal, fixando a tese de que "é prescritível a pretensão de ressarcimento ao erário fundada em decisão de Tribunal de Contas";
	b)  as pretensões punitiva e de ressarcimento devem observar o mesmo regime na atividade de controle externo, dado o objetivo comum da prescrição, de fixar prazo para o Tribunal de Contas agir, para caracterizar o ilícito, identificar seu autor, dimensionar as consequências da conduta e impor as consequências legais, independentemente de tais consequências terem natureza punitiva ou ressarcitória;
	c)  até que sobrevenha norma específica, entende-se que a prescrição das pretensões punitiva e de ressarcimento, no processo de controle externo, deve observar o regime Lei 9.873/1999, na linha dos recentes pronunciamentos do STF a respeito. Assim, sem prejuízo de se realizar o exame da prescrição também segundo o prazo decenal previsto no Código Civil, o critério adotado, na formulação da proposta de encaminhamento, será o da Lei 9.873/1999.  
Análise da prescrição segundo os critérios do Acórdão 1441/2016-TCU-Plenário
14.	No que se refere à pretensão punitiva, o TCU tem tradicionalmente aplicado os critérios definidos no Acórdão 1441/2016-TCU-Plenário, que, em incidente de uniformização de jurisprudência, orientou-se pela aplicação do Código Civil. Por este acórdão, em linhas gerais, a prescrição subordina-se ao prazo geral de dez anos (CC, art. 205) , contado a partir da data da ocorrência do fato e interrompido pelo ato que ordenar a citação, a audiência ou a oitiva da parte.
14.1.	Entre outras razões que justificaram a adoção desse critério destaca-se a de que o citado dispositivo constitui uma cláusula geral a ser empregada sempre que a pretensão for prescritível, mas a lei não estabelecer um prazo específico, como na hipótese.
14.2.	Aplicando essas balizas ao caso em exame, verifica-se a não ocorrência da prescrição, conforme os critérios do Acórdão 1441/2016-TCU-Plenário. 
14.3.	Entre a data da desclassificação da empresa Alô Serviços Empresariais Ltda, 18/12/2018 (peça 7, p. 3) , e a data da ordem de oitiva dos responsáveis, 9/10/2019 (peça 15) , transcorreram quase 10 meses.
Análise da prescrição pelo regime da Lei 9.873/1999 
15.	Adotando-se as premissas fixadas na Lei 9.873/1999 ao caso em exame, e mesmo considerando-se o prazo geral, de cinco anos, observa-se que não teria ocorrido a prescrição. Para tanto, é preciso considerar os seguintes parâmetros: 
a) Termo inicial: 
15.1.	A Lei 9.873/1999, art. 1º, parte final, traz previsão expressa a respeito do início do prazo em se tratando de infração de caráter permanente ou continuado. Nesta hipótese, a prescrição começa a correr não da data de cada fato, e sim "do dia em que tiver cessado" a permanência ou a continuidade. 
15.2.	Na hipótese em exame, tem-se o termo inicial para a contagem da prescrição a data da desclassificação da empresa Alô Serviços Empresariais Ltda, 18/12/2018 (peça 7, p. 3) .
b) Prazo: 
15.3. 	A Lei 9.873/1999 apresenta um prazo geral, de cinco anos (art. 1º) , e um prazo especial, previsto no art. 1º, § 2º, a saber: "quando o fato objeto da ação punitiva da Administração também constituir crime, a prescrição reger-se-á pelo prazo previsto na lei penal". 
15.4.	Como não se tem notícia da propositura de ação penal contra o responsável pela licitação acerca dos fatos de que se trata no presente processo, fica afastada essa possibilidade. Dessa forma, será considerado o prazo geral de cinco anos.
15.5.	Não obstante, as causas interruptivas indicadas abaixo evidenciam que a prescrição não teria ocorrido mesmo que se aplicasse o prazo geral de cinco anos. 
c) Interrupções por atos inequívocos de apuração dos fatos: 
15.6.	No regime da Lei 9.873/1999, a prescrição se interrompe "por qualquer ato inequívoco, que importe apuração do fato" (art. 2º, II) . Os exemplos típicos, no caso, são os exames técnicos de 8/10/2019 e 6/12/2019 (peças 13 e 38) . Com esse fundamento, a prescrição foi interrompida em 8/10/2019 e 6/12/2019.
d) Interrupções pela notificação do responsável: 
15.7. 	A prescrição também é interrompida "pela notificação ou citação do indiciado ou acusado, inclusive por meio de edital", nos termos do art. 2º, I, da Lei 9.873/1999. E, no regime dessa lei, a interrupção se dá pela citação propriamente dita, e não pelo despacho que a ordena. No presente caso, a notificação do responsável do Banco do Brasil se deu em 15/10/2019 (peças 17 e 19) .  
15.8.	Cabe destacar, por oportuno, que, caso houvesse devedores solidários, a interrupção da prescrição feita a um prejudica aos demais. Incide, nesse caso, regra própria da teoria geral das obrigações, segundo a qual "a interrupção efetuada contra o devedor solidário envolve os demais" (art. 204, § 1º, do Código Civil) . São consequências próprias da solidariedade (a exemplo da regra de que o credor pode demandar qualquer dos devedores, art. 275 do Código Civil) , que não precisam ser repetidas em cada diploma legal específico. 
e) Interrupção pela decisão condenatória recorrível: 
15.9.	Por fim, a prescrição também se interrompe "pela decisão condenatória recorrível" (art. 2º, III, da Lei 9.873/1999) . Com esse fundamento, houve a interrupção em 1º/4/2020, data da sessão em que foi proferido o acórdão condenatório (peça 42) . Essa interrupção é relevante, por estabelecer prazo para julgamento do recurso. 
f) Da prescrição intercorrente: 
15.10.	Nos termos do art. 1º, § 1º, da Lei 9.873/1999, opera-se a prescrição intercorrente se o processo ficar paralisado por mais de três anos, aguardando "julgamento ou despacho". 
15.11.	Note-se que há uma correlação entre essa hipótese e as causas de interrupção da prescrição do art. 2º. Com efeito, uma vez interrompida a prescrição por alguma das hipóteses do art. 2º, o processo não pode ficar inativo, sem qualquer inovação processual relevante, por mais de três anos.
15.12.	Trata-se de prazo específico, não se aplicando nem o prazo geral de cinco anos nem o prazo especial, da lei penal (§ 2º) . A finalidade da prescrição intercorrente, com seu prazo próprio, é a de assegurar a eficiência e celeridade nas apurações administrativas. Seria contrário a essa finalidade a paralisação injustificada do processo por período maior que o triênio estabelecido para a hipótese.
15.13.	A extrapolação do prazo de três anos, sem inovação relevante no processo, pode configurar negligência. Por isso, além de se operar a prescrição, deve-se promover a "apuração da responsabilidade funcional decorrente da paralisação, se for o caso". 
15.14.	Em muitas situações o exame da prescrição intercorrente pode ficar prejudicado nos processos já em tramitação no TCU. Como a ação de ressarcimento era considerada imprescritível, as peças que compõem a tomada de contas especial, elencadas no art. 10 da Instrução Normativa TCU 71/2012, não contemplam informações pormenorizadas quanto ao andamento do processo na fase interna, o que pode prejudicar a análise de eventual paralisação por mais de três anos. 
15.15.	Assim, caso o tribunal venha a adotar a sistemática da Lei 9.873/1999 para aferir a prescrição, convém avaliar, oportunamente, a possibilidade de ajustes na IN-TCU 71/2012, para que as tomadas de contas especiais encaminhadas ao tribunal contemplem informações sobre as interrupções ocorridas na fase interna do procedimento (como, por exemplo, declaração do órgão instaurador da TCE, de que o processo não ficou paralisado por mais de três anos, na forma do art. 1º, § 1º, da citada lei) . 
15.16. 	Especificamente quanto a esta denúncia, as próprias causas de interrupção elencadas acima permitem evidenciar que o processo teve andamento regular, não se operando a prescrição intercorrente. 
15.17.	Logo, há informações suficientes nos autos para evidenciar o regular andamento do feito, não se verificando a prescrição intercorrente prevista na Lei 9.873/1999. 
g) Conclusão: 
15.18.	Independentemente da existência de outras causas interruptivas não elencadas acima (citações no âmbito administrativo, tentativas de solução conciliatória etc.) , cujo levantamento não se fez necessário, observa-se, pelos eventos indicados, que em nenhum momento transcorreu prazo suficiente para se operar a prescrição (nem mesmo se se considerasse o prazo geral de cinco anos) , tomando-se por referência a Lei 9.873/1999, tida pelo STF como norma regente da prescrição da pretensão punitiva pelo TCU. 
15.19.	Partindo-se da premissa de que a pretensão reparatória segue as mesmas balizas, enquanto não houver norma específica a respeito, a demonstração de que não se operou a prescrição punitiva impõe, como consequência, a conclusão de que também é viável a condenação ao ressarcimento do prejuízo apurado nos autos.
15.20.	Portanto, não houve a prescrição da pretensão punitiva, segundo o regime da Lei 9.873/1999. 
Conclusão sobre a prescrição
16.	Não houve a prescrição da pretensão punitiva, segundo os critérios do Acórdão 1441/2016-TCU-Plenário e do regime da Lei 9.873/1999. 
Argumentos da Speedmais Soluções Ltda.     
17.	 A recorrente alega que:
17.1.	A empresa Alô Serviços ajuizou Mandado de Segurança perante a Justiça Federal de São Paulo, tombado sob o número 5018770-03.2019.4.03.6100, utilizando-se de igual fundamentação quanto ao suposto envio do e-mail para o ente licitante, alegando, em suma, que teria sido prejudicada e requereu a nulidade do ato administrativo que a desclassificou (peça 72, p. 2) .
17.1.1.	O juízo da 2ª Vara Cível Federal de São Paulo denegou a segurança almejada, concluindo que não houve arbitrariedade ou ilegalidade na inabilitação da referida empresa (peça 72, p. 2-3) .
17.1.2.	Tal sentença judicial, que decidiu a demanda com resolução do mérito, fez coisa julgada material em 11/11/2020 e, em consequência, a lide não mais pode ser apreciada em outro juízo, incluindo o juízo do Tribunal de Contas da União, sob pena de ofensa à coisa julgada (peça 72, p. 4, 5 e 6) .
17.1.3.	A Constituição da República não outorgou competência ao Tribunal de Contas da União para afastar o direito coberto pelo manto da coisa julgada, o qual somente pode ser desconstituído pela ação rescisória. Não se trata de discutir o mérito da deliberação do TCU, mas tão-somente de resguardar a autonomia do Poder Judiciário (peça 72, p. 5-6) .
17.1.4.	As mesmas partes, pedidos e causas de pedir constam do Mandado de Segurança e da denúncia apresentada perante o TCU, o que configura a coisa julgada, em sentido formal e material (peça 72, p. 7-8) .
17.1.5.	Não há como um ato, ao mesmo tempo, ser legal para o Poder Judiciário e ser ilegal para o TCU, devendo-se preponderar a coisa julgada (Poder Judiciário) que tem força de lei nos limites da lide e das questões decididas (peça 72, p. 6 e 8) . 
17.1.6.	O TCU comungou de igual entendimento no Acórdão 617/2007-TCU-Segunda Câmara, da relatoria do Ministro Benjamin Zymler, que, diante da impossibilidade de violar decisões judiciais, não deve o TCU exigir que o gestor adote medidas que possam ser tomadas como descumprimento da coisa julgada (peça 72, p. 6) .
18.	O recorrente afirma que:
18.1.	A Licitação Eletrônica 2018/04281 já finalizada fora alvo de ataques, evidenciando o inconformismo de algumas licitantes com a vitória da empresa Speedmais (peça 72, p. 11) .
18.2.	As empresas que participaram da licitação, por mais de uma vez, tiveram a oportunidade de apresentar suas propostas, porém falharam, assim como ocorreu com a empresa Alô Serviços, que não pode ser, agora, beneficiada pela sua negligência (peça 72, p. 11) . 
18.3.	As empresas com as melhores propostas foram sucessivamente chamadas para a fase de habilitação, as quais deveriam enviar os documentos por e-mail, conforme o item 6.18 do edital. A desclassificação das primeiras colocadas ensejou a chamada da empresa Speedmais, a qual, prontamente, cumpriu com a entrega da documentação dentro do prazo e de forma satisfatória, tendo se sagrado arrematante do objeto licitado (peça 72, p. 11-12) .
18.4.	Em 22/03/2019, a Speedmais fora comunicada via e-mail que o processo licitatório havia sido suspenso em atendimento à liminar concedida nos autos do mandado de segurança nº 1052660-61.2018.8.26.0021, impetrado pela empresa BL Serviços de Cobrança Ltda. (peça 72, p. 13) .
18.5.	A anulação pelo Banco do Brasil de todos os atos praticados após a desclassificação da BL Serviços favoreceu as empresas desclassificadas, dentre elas a empresa Alô Serviços, bem como prejudicou a Speedmais, que fora a única licitante que apresentou a documentação dentro do prazo e de forma adequada (peça 72, p. 14-15) .
18.6.	As demais licitantes desclassificadas não poderiam ter sido favorecidas por um mandado de segurança individual que visava exclusivamente a possibilidade da BL Serviços de completar a documentação (peça 72, p. 14) .
18.7.	Não existia razão para que as demais empresas que não atenderam ao item 6.20 do edital também restassem beneficiadas, porquanto no momento que tiveram a oportunidade de fazê-lo, deixaram de atender ao disposto no edital (peça 72, p. 15) .
18.8.	A empresa Alô Serviços teve uma "nova chance" e ainda assim fora desclassificada acertadamente, considerando que não atendeu às diligências realizada pelo Banco do Brasil. A referida empresa fora questionada de forma específica e objetiva sobre diversos pontos relacionados à infraestrutura, custos e atestados. O recorrente ressalta que sequer houve resposta efetiva aos questionamentos, limitando-se a empresa a responder que "o edital não é restritivo a apresentação de atestados nos exatos índices desejáveis, demonstrada a capacidade técnica da licitante". Portanto, a empresa Alô Serviços se esquivou do seu dever de complementar as informações solicitadas, o que ensejou a sua desclassificação (peça 72, p. 15) .
18.9.	Para a solução da controvérsia seria necessária realização de perícia técnica sobre o envio/recebimento da mensagem pela empresa Alô Serviços, o que não é de competência do TCU, segundo os Acórdão 473/2015-TCU-Plenário, relator Ministro Walton Alencar Rodrigues, e 2805/2017-TCU-1ª Câmara, relator Ministro Vital do Rêgo (peça 72, p. 16) .
18.10.	A alegação de que "outros meios de encaminhamento deveriam ser propiciados" à empresa Alô Serviços não afasta o dever da licitante observar os termos do edital do certame, sob pena de ser desclassificada. A referida empresa não pode ser beneficiada pelo seu próprio erro. Não se pode aceitar que uma empresa que retardou o momento de comprovação da sua habilitação seja beneficiada, a despeito daquelas que cumpriram a tempo as exigências do edital, tal qual aconteceu com a empresa Speedmais (peça 72, p. 16-17) .
19.	O recorrente sustenta que:
19.1.	A proibição de prorrogação do contrato firmado entre a recorrente e o Banco do Brasil importará prejuízos incalculáveis tanto para a empresa, quanto ao erário público, caso seja necessária a elaboração de uma nova licitação (peça 72, p. 9) .
19.2.	Boa parte do seu planejamento financeiro fora executado com base na possibilidade das prorrogações contratuais por até 60 meses (peça 72, p. 9) . 
19.3.	Diante da pandemia do covid-19, a empresa Speedmais teve que realizar locação de outros espaços, a fim de possibilitar um maior distanciamento entre os operadores, cujo término se encontra previsto para data de 28/02/2023. Afora isso, a recorrente também possui contrato quanto a outros imóveis em que funcionam a operação, cujo prazo de duração é superior aos 20 (vinte) meses iniciais (peça 72, p. 9, peça 74, p. 9) .
19.4.	Possui uma folha de empregados cujo custo mensal atual supera R$ 1.000.000,00, ao passo que a interrupção prematura do contrato acarretaria rescisões contratuais com custos de aviso prévio, férias, multa de 40% do FGTS afora os encargos tributários incidentes (peça 72, p. 10) .
19.5.	O serviço objeto da licitação é tido como contínuo para o Banco do Brasil, sendo, portanto, essencial para assegurar a integridade do patrimônio público e para manter o funcionamento das atividades da instituição financeira. O recorrente ressalta que a atividade de telecomunicação foi classificada com essencial no período da pandemia (peça 72, p. 10) .
19.6.	A empresa teve que realizar o financiamento da sua folha de empregados através do Governo Federal, bem como suspendeu contratos de trabalho e reduziu a carga horária de seus empregados em razão da pandemia (peça 72, p. 10) .
19.7.	A prorrogação da vigência do contrato pressupõe que exista vantajosidade e preços adequados aos praticados no mercado, bem como previsão de cláusula no edital e no contrato, situações estas totalmente aplicáveis ao caso em comento (peça 72, p. 10) .
19.8.	A vedação da prorrogação do contrato incorrerá em produzir grave dano à recorrente, reverberando na execução do serviço da instituição financeira (peça 72, p. 10) .
19.9.	A vantajosidade econômica da empresa Speedmais restou demonstrada nos autos, evidenciando que o seu preço é indubitavelmente mais vantajoso ao Banco do Brasil, não sendo razoável que seja realizada uma nova licitação ao término do contrato, o que implicará em sobrecustos desnecessários e prejuízos nos serviços que já estão sendo desempenhados (peça 72, p. 10) .
19.10.	Cabe ao banco a discricionaridade da prorrogação do contrato com base nos preços de mercado, ao passo que a vedação na prorrogação contratual implicará um maior ônus à Administração, causando prejuízo ao interesse coletivo (peça 72, p. 10) .
Análise
20.	O exame da Selog (peça 38) , que contou com a anuência do Tribunal (peça 42) , concluiu que:
20.1.	O único meio disponível de comunicação entre a equipe que conduziu o certame e as empresas licitantes foi o e-mail (cesuplicit.serv@bb.com.br) , conforme os itens 4.2, 6.18 e 8.4.2.2.2 do edital da Licitação Eletrônica 2018/04281 (peça 4, p. 6, 8 e 13 e itens 9 e 19 da peça 38, p. 3-4) . Posteriormente, o endereço eletrônico foi alterado para cesupcompras.compras@bb.com.br, devido à reestruturação da área (peça 27, registro do dia 25/06/2019 às 14:08:06) .
20.2.	O e-mail da licitante Alô Serviços Empresariais Ltda., em resposta à diligência realizada pelo coordenador da disputa, encaminhado na data solicitada, dia 23/8/2019 às 14:20h, contém a informação de que o e-mail não havia sido recebido pelo Banco do Brasil (peça 28, p. 1) . Isto porque o sistema de segurança da informação do banco teria descartado o e-mail, por conter fortes indícios de mensagem classificada como spam (itens 4-7, 25, 37 e 38 da peça 38, p. 3, 5 e 8) . 
20.3.	Há registro de envio de e-mails pela Alô Serviços para thiago.azarian@bb.com.br e ana.pereira1@bb.com.br nos dias 14/8/2019 (peça 28, p. 3) , 15/8/2019 (peça 28, p. 2) , e 16/8/2019 (peça 28, p. 1 e 2) , o que demonstra que a empresa Alô Serviços teve acesso a outros endereços de e-mail do Banco do Brasil para novas tentativas de envio da documentação, porém, também não foram recebidas possivelmente em razão do bloqueio de spam (itens 28 e 29 da peça 38, p. 5) .
20.4.	A equipe responsável pela licitação não teve acesso aos documentos encaminhados pela Alô Serviços, quarta colocada no certame, o que causou a sua desclassificação, por não ter respondido os esclarecimentos solicitados sobre custos, infraestrutura, atestados, etc. Este fato impossibilitou a análise da documentação e eventual habilitação técnica da empresa Alô Serviços (peça 6, p. 8 e itens 11 e 33 da peça 38, p. 4 e 7) . 
20.5.	A empresa Speedmais Soluções Ltda., sétima colocada, foi habilitada com a proposta de R$ 2.331.750,00 mensais (peça 7, p. 2-5) . O valor da proposta da empresa Alô Serviços era de R$ 2.102.995,60 mensais e, caso fosse habilitada, representaria uma contratação mais vantajosa em R$ 228.754,40 mensais, o que geraria uma economia de R$ 4.575.088,00 em vinte meses (prazo inicial da contratação) e de R$ 13.725.264,00 em sessenta meses - prazo máximo possível da contratação (itens 12 da peça 38, p. 4) . 
20.6.	A impossibilidade de acesso da empresa Alô Serviços à equipe que conduziu o certame ocasionou a sua desclassificação, cuja proposta poderia proporcionar uma economia de até R$ 13.725.264,00 em sessenta meses, caso atendesse a todos os requisitos definidos no edital (item 13 da peça 38, p. 4) . 
20.7.	O valor efetivamente contratado com a empresa Speedmais Soluções Ltda. foi inferior ao valor estimado no orçamento e ao valor despendido no contrato emergencial então em andamento, o que afastou qualquer indício de superfaturamento.
21.	Portanto, em que pese o valor contratado ter restado abaixo do valor estimado, mas diante do potencial prejuízo causado pela desclassificação da empresa Alô Serviços, que poderia ter chegado a mais de R$ 13 milhões no prazo máximo de sessenta meses, caso sua proposta e documentação fossem aceitas, ponderando-se a presença do perigo da demora reverso, o Tribunal determinou ao Banco do Brasil a não prorrogação do contrato firmado com a Speedmais Soluções Ltda., bem como determinou o oferecimento de outros meios para o envio de documentação pelas licitantes em acréscimo do e-mail oficial do certame.
22.	Passa-se ao exame dos argumentos recursais.
23.	O cerne da questão é verificar se há razões para reformar a decisão do Tribunal que determinou a não prorrogação da vigência inicial do contrato firmado com a empresa Speedmais Soluções Ltda.
24.	A decisão do Juízo da 2ª Vara Cível Federal de São Paulo, no âmbito do processo nº  5018770-03.2019.4.03.6100, não tem o condão de interferir ou condicionar o entendimento do Tribunal de Contas da União. Isto porque o trâmite no âmbito do Poder Judiciário de ação penal ou civil versando sobre o mesmo assunto não obsta a atuação do TCU nas matérias de sua competência, dado o princípio da independência das instâncias. 
25.	Nesse sentido, há farta jurisprudência desta Corte de Contas, a exemplo dos Acórdão 10042/2015-TCU-Segunda Câmara, 1276/2012-2ª Câmara, 6723/2010-1ª Câmara e 624/2009-Plenário, de relatoria do Min. Marcos Bemquerer, Acórdão 680/2015-TCU-Plenário, de relatoria do Min. André de Carvalho, Acórdão 2964/2015-TCU-Plenário, de relatoria do Min. Augusto Nardes, Acórdão 4734/2010-TCU-Primeira Câmara, de relatoria do Ministro José Jorge, Acórdão 1295/2007-TCU-Primeira Câmara, de relatoria do Min. Valmir Campelo, e Acórdão 185/2008-TCU-Plenário, de relatoria do Min. Guilherme Palmeira.
26.	A sentença proferida pelo juízo cível, sob qualquer fundamento, não vincula a decisão proferida pelo TCU, como é o caso da decisão mencionada pelo recorrente. Apenas a sentença absolutória no juízo criminal fundada no reconhecimento da inexistência material do fato ou na negativa de autoria tem habilidade para impedir a responsabilização civil e administrativa do agente (v.g. Acórdão 1663/2021-TCU-Segunda Câmara, rel. Min. Marcos Bemquerer, e 869/2020-TCU-Plenário, rel. Min. Bruno Dantas) . 
27.	A decisão judicial proferida em mandado de segurança impetrado contra autoridade administrativa estranha ao TCU a este não obriga, uma vez que os seus efeitos se restringem às partes que integram a relação processual no âmbito do Poder Judiciário (v.g. Súmula TCU 123 e Acórdão 3159/2020-TCU-Plenário, rel. Min. Bruno Dantas) .
28.	Portanto, a conclusão do Juízo da 2ª Vara Cível Federal de São Paulo de que não houve arbitrariedade ou ilegalidade na inabilitação da empresa Alô Serviços Empresariais Ltda. não vincula o entendimento assentando na decisão deste Tribunal de Contas, ora recorrida.  
29.	Observe que a determinação do Tribunal, contida no item 1.7 do Acórdão 723/2020-TCU-Plenário, de não prorrogar a vigência inicial do contrato firmado com a empresa Speedmais Soluções Ltda. não ofendeu a coisa julgada no Mandado de Segurança nº 5018770-03.2019.4.03.6100. Primeiro, porque observa-se o princípio da independência das instâncias. Segundo, porque a decisão do Tribunal (1º/4/2020) é anterior à decisão judicial (11/11/2020) . E terceiro, porque a determinação do Tribunal não exigiu que o gestor do Banco do Brasil adotasse medidas que descumprissem da decisão judicial (coisa julgada) . Tudo conforme o entendimento firmando na decisão mencionada pelo recorrente, Acórdão 617/2007-TCU-Segunda Câmara, da relatoria do Ministro Benjamin Zymler. 
30.	Não procede a alegação de que a empresa Alô Serviços fora indevidamente beneficiada por seu próprio erro na apresentação dos documentos. Também não procede a afirmação de que a empresa Speedmais fora prejudicada com a anulação de todos os atos praticados após a desclassificação da BL Serviços, em razão do Mandado de Segurança nº 1052660-61.2018.8.26.0021.
31.	O exame de mérito do recurso interposto pelo Banco do Brasil demonstrou e analisou a sequência dos atos praticados na Licitação Eletrônica 2018/04281, ora questionados pela recorrente. Ao final, concluiu que a empresa Alô Serviços fora indevidamente desclassificada, nos seguintes termos (peça 65, p. 3-5) :
11.9 A partir da análise da lista de mensagens do Sistema de Licitações do recorrente (peça 6) , verificou-se, em síntese, que:
a) a licitante BL Serviços de Cobrança Ltda. foi desclassificada por não ter atendido o item 8 do edital, relativo às condições de habilitação; 
b) as segunda e terceira colocadas foram desclassificadas por não atenderem o item 6.20 do edital, relativo à apresentação da carta-proposta e indicação da forma escolhida para habilitação;
c) a Alô Serviços Empresariais Ltda. foi desclassificada por não atender o item 6.20 do edital;
d) as quinta e sexta colocadas foram desclassificadas por não atenderem o item 6.20 do edital;
e) a Speedmais Soluções Ltda. apresentou carta-proposta e habilitação tempestivamente, e concedeu desconto sobre o valor arrematado; 
f) os atos administrados relativos ao procedimento licitatório foram anulados em razão do Mandado de Segurança impetrado pela BL Serviços de Cobrança Ltda., voltando a licitação à fase de diligência dos documentos de habilitação; 
g) a BL Serviços de Cobrança Ltda. foi novamente desclassificada em razão do descumprimento dos itens 8.4.2.2 e 8.4.2.2.2 do edital;
h) a segunda colocada foi desclassificada em razão do descumprimento do item 6.20 do edital;
i) a terceira colocada apresentou carta-proposta e documentação de habilitação, mas foi desclassificada por não atender o item 8.3.8 e 8.3.82 do edital;
j) a Alô Serviços Empresariais Ltda. informou que enviou a documentação solicitada;
l) o recorrente [Banco do Brasil], através do coordenador da disputa, confirma que recebeu e-mail da Alô Serviços Empresariais Ltda. dentro do prazo estipulado, contudo, considerando que a planilha apresentada não contemplava os detalhamentos conforme os termos do edital, foi concedido prazo adicional;
m) após a troca de várias mensagens com o coordenador da disputa com vistas à complementação dos documentos relativos à carta-proposta e habilitação, a Alô Serviços Empresariais Ltda. foi desclassificada pelo não atendimento do item 13.8 do edital, tendo em vista que não foram encaminhados os esclarecimentos solicitados;
n) as quinta e sexta colocadas foram desclassificadas por não atenderem o item 6.20 do edital;
o) a Alô Serviços Empresariais Ltda. informou que a diligência foi respondida e todos os documentos solicitados foram enviados tempestivamente;
p) a Speedmais Soluções Ltda., após ser convocada, enviou carta-proposta e, posteriormente, reduziu os valores inicialmente apresentados; 
q) várias licitantes manifestaram intenção de interpor recurso quanto à habilitação da Speedmais Soluções Ltda.;
r) a Alô Serviços Empresariais Ltda. interpôs recurso;
s) o coordenador da disputa informou que o e-mail da Alô Serviços Empresariais Ltda. que seria a resposta aos esclarecimentos solicitados foi, de fato, encaminhado dentro do prazo, classificado como spam e descartado, razão pela qual foi concedido novo prazo para o reenvio do referido e-mail;
t) a Alô Serviços Empresariais Ltda. informou que o e-mail, dividido em partes, em razão do tamanho, foi reenviado e solicitou confirmação de seu recebimento, e, como não obteve resposta, solicitou, no dia seguinte, nova confirmação do recebimento;
u) o coordenador da disputa informou que o e-mail reenviado também foi classificado como spam, e convocou a Alô Serviços Empresariais Ltda. para reenviar o e-mail original; e 
v) a Alô Serviços Empresariais Ltda. registrou que reenviou o e-mail para os endereços informados no processo, indagou se existiria outro e-mail para reenvio desegurança e informou que, complementarmente, reenviou através de e-mail de outroprovedor.
11.9 Como se vê, o recorrente [Banco do Brasil], por intermédio do coordenador da disputa, confirmou que a Alô Serviços Empresariais Ltda. encaminhara tempestivamente e-mail com os esclarecimentos solicitados relativamente à carta-proposta e habilitação, contudo, foi classificado como spam e descartado. Sendo assim, concedeu novo prazo para o reenvio do referido e-mail  (alínea "s") .
11.10 Mesmo sabendo das dificuldades enfrentadas pela licitante nas seguidas tentativas de reenvio do mencionado e-mail, o recorrente [Banco do Brasil], conforme Ata da Sessão Pública (peça 7, p. 9) , desclassificou definitivamente a Alô Serviços Empresariais Ltda., com fundamento no item 13.8 do Edital, que estabelece que "Os interessados intimados para prestar quaisquer esclarecimentos adicionais deverão responder no prazo determinado pelo responsável, sob pena de desclassificação/inabilitação".
11.11 A licitante, conforme alíneas "j'', "m", "r", "t" e "v", adotou providências relativas à confirmação do recebimento de seu e-mail, bem como às formas alternativas de envio, com o uso de provedor diferente e de outros endereços eletrônicos de destino, o que demonstra que não foi desidiosa.
11.12 Ao analisar o recurso apresentado pela Alô Serviços Empresariais Ltda., ao qual estão anexados os e-mails reenviados e os respectivos comprovantes de entrega (peça 8) , o recorrente [Banco do Brasil] concluiu pela não ocorrência de ilegalidade, negou provimento ao recurso e manteve a decisão que declarou vencedora do certame a Speedmais Soluções Ltda. (peça 9) .
11.13 Diante do acima exposto, entende-se que, em homenagem ao princípio do formalismo moderado, o recorrente [Banco do Brasil], com a devida cautela para não ofender os demais princípios previstos no art. 31 da Lei 13.303/2016, poderia ter adotado medidas, ainda que não previstas no instrumento convocatório, no sentido de oferecer outro meio para que os esclarecimentos complementares fossem enviados, o que possibilitaria a análise da carta-proposta da Alô Serviços Empresariais Ltda., e, eventualmente, seleção de proposta mais vantajosa.
11.14 Dessa forma, há que se interpretar harmonicamente a incidência dos princípios da vinculação ao instrumento convocatório e do formalismo moderado na busca pela proposta mais vantajosa.
11.15 Oportunamente, cabe destacar que a jurisprudência do TCU é sólida quanto à aplicação do princípio do formalismo moderado nas licitações, podendo-se citar, como exemplo, o Acórdão 357/2015-TCU-Plenário, relatoria do Ministro Bruno Dantas:
Falhas formais, sanáveis durante o processo licitatório, não devem levar à desclassificação da licitante. No curso de procedimentos licitatórios, a Administração Pública deve pautar-se pelo princípio do formalismo moderado, que prescreve a adoção de formas simples e suficientes para propiciar adequado grau de certeza, segurança e respeito aos direitos dos administrados, promovendo, assim, a prevalência do conteúdo sobre o formalismo extremo, respeitadas, ainda, as praxes essenciais à proteção das prerrogativas dos administrados.
11.16 Nesse diapasão, tem-se que a melhor proposta somente pode ser desclassificada após adoção das medidas necessárias para sua regularização. É sabido que o procedimento licitatório realizado corretamente, em conformidade com os princípios basilares da licitação, tende a assegurar contratação com melhor preço, em decorrência da disputa entre os interessados privados pelo contrato com o ente público.
11.17 No caso concreto, a desclassificação da Alô Serviços Empresariais Ltda. sem o esgotamento de possíveis alternativas para o envio da carta-proposta pela licitante comprometeu a seleção da proposta mais vantajosa, e, por conseguinte, o atingimento do interesse público. [destaques acrescidos]
32.	Não há que se falar na realização de perícia técnica sobre o envio/recebimento do e-mail enviado pela empresa Alô Serviços, visto que há evidências acostadas ao processo demonstrando que, de fato, os e-mails da Alô Serviços Empresariais Ltda. foram encaminhados para o endereço oficial do certame, tendo sido descartados pelo sistema de segurança da informação do Banco do Brasil por conterem "fortes indícios de mensagem classificada como spam". Tal fato fora, inclusive, reconhecido pelo Banco do Brasil à peça 26, p. 1. 
33.	Observa-se, portanto, que a empresa Alô Serviços fora desclassificada, apesar de ter encaminhado as informações requeridas pelo coordenador da disputa, conforme o meio de comunicação disponibilizado no certame, o e-mail: cesuplicit.serv@bb.com.br. 
34.	A desclassificação da licitante sem a oferta de meio alternativo de envio de documentos complementares à sua proposta impediu eventual contratação com maior vantajosidade para o contratante.
35.	Considerando que a prorrogação de contrato administrativo requer a demonstração do interesse público e da vantajosidade da medida, o contrato firmado entre o Banco de Brasil e a empresa Speedmais não pode ser prorrogado, porque o interesse público restou comprometido diante de indícios de não seleção de proposta mais vantajosa.
34.	Não merece acolhimento a alegação da que a proibição de prorrogação do contrato firmado entre a Speedmais e o Banco do Brasil importará prejuízos incalculáveis à empresa (em razão da locação de imóveis por prazo superior aos vinte meses iniciais e do financiamento da folha de empregados, entre outros) e ao erário público (vantajosidade econômica do contrato celebrado) .
35.	Primeiro, porque a realização de licitação é a regra e a prorrogação contratual uma excepcionalidade. Assim, não há direito líquido e certo à prorrogação de contrato celebrado com o poder público, mas mera expectativa de direito, subordinada à discricionariedade do contratante. No caso, todavia, considerando os indícios de não seleção da proposta mais vantajosa, ao Banco do Brasil não é facultado prorrogar o contrato dela decorrente, visto que a discricionariedade do contratante público não pode ignorar o interesse público. Desse modo, a possibilidade da ocorrência de prejuízo à empresa Speedmais não pode determinar a prorrogação do contrato.
36.	Segundo, porque não há como afirmar que uma nova contratação será muitos mais onerosa, conforme análise empreendida no exame dos itens 12.18 a 12.21 da peça 65, p. 7-8, enfatizando-se que os preços das novas propostas ainda não foram negociados, bem como os preços da atual contratada Speedmais ainda podem ser revistos (majorados) .  
37.	Quanto ao alegado prejuízo à execução de serviço essencial para o Banco do Brasil, tem-se que a continuidade e a eficiência do serviço não podem se sobrepor aos princípios do interesse público e da seleção da proposta mais vantajosa, o que torna imprópria a prorrogação do contrato decorrente da Licitação Eletrônica 2018/04281.
38.	 Desse modo, propõe-se o não acolhimento das razões recursais apresentadas.
CONCLUSÃO
39.	Não houve a prescrição da pretensão punitiva, segundo os critérios do Acórdão 1441/2016-TCU-Plenário e do regime da Lei 9.873/1999.
40.	A empresa Alô Serviços foi indevidamente desclassificada na Licitação Eletrônica 2018/04281, o que impediu eventual contratação com maior vantajosidade para o contratante.
41.	O contrato firmado entre o Banco de Brasil e a empresa Speedmais não pode ser prorrogado, porque o interesse público restou comprometido diante de indícios de não seleção de proposta mais vantajosa.
42.	A alegação de prejuízo à empresa contratada não pode determinar a prorrogação do contrato, porque não há direito líquido e certo, mas mera expectativa de direito da prorrogação, subordinada à discricionariedade do contratante, a qual não pode ignorar o interesse público.
43.	A alegação de prejuízo ao erário público não pode determinar a prorrogação do contrato porque não há como afirmar que uma nova contratação será muitos mais onerosa.  
44.	Dessa forma, propõe-se o não acolhimento dos argumentos recursais apresentados.
PROPOSTA DE ENCAMINHAMENTO
45.	Ante o exposto, submete-se à consideração superior a análise do pedido de reexame interposto pela empresa Speedmais Soluções Ltda contra o Acórdão 723/2020-TCU-Plenário, propondo-se, com fundamento no artigo 48, da Lei 8.443/1992:
	a) conhecer o pedido de reexame para, no mérito, negar-lhe provimento.
	b) dar ciência às partes e aos órgãos/entidades interessados, bem como aos demais cientificados do acórdão recorrido."
É o relatório.

Antonio Carlos Rosa (4990-B/OAB-MT) e Sandra de Sousa Padilha Cebola (166.289/OAB-RJ), representando Banco do Brasil S.a.; Bruno Novaes Bezerra Cavalcanti (19353/OAB-PE), representando Speedmais Soluções Ltda.

Subprocurador-Geral Lucas Rocha Furtado (manifestação oral).

DENÚNCIA. Licitação. Indícios de não seleção da proposta mais vantajosa no certame. Ausência de evidências de superfaturamento. Determinação para NÃO prorrogaÇÃO Do contrato. PedidoS de reexame. Conhecimento. NÃO provimento. CIÊNCIA.

DENÚNCIA (DEN)

Secretaria de Recursos (Serur); Secretaria de Controle Externo de Aquisições Logísticas (Selog).

Cuidam os autos de denúncia sobre indícios de irregularidade na Licitação Eletrônica 2018/04281 para a contratação de empresa destinada à prestação de serviços de contact center para a Central de Relacionamento Banco do Brasil (CRBB) , com o fornecimento de infraestrutura de atendimento pela contratada, sob o valor mensal de R$ 2.331.750,00, com assinatura do respectivo contrato em 2/9/2019, tendo a vigência do ajuste sido fixada para o período de vinte meses, prorrogável por até sessenta meses.
2.	Por meio do Acórdão 723/2020-TCU-Plenário, este Tribunal considerou a denúncia parcialmente procedente e adotou as seguintes medidas:
"1.7. Determinar, nos termos do art. 250, II, do RITCU, que o Banco do Brasil se abstenha de prorrogar o contrato decorrente da Licitação Eletrônica 2018/04281 celebrado com a Speedmais Soluço¿es Ltda. para além de sua vigência inicial de 20 (vinte) meses, diante dos indícios de não seleção da proposta mais vantajosa no certame, a partir da ausência de disponibilização de meios alternativos para o envio de documentação solicitada em diligência à referida licitante (Alô Serviços Empresariais Ltda.) , como melhor colocada no certame, em afronta, assim, aos princípios da eficiência, da economicidade e da seleção da proposta mais vantajosa e ao art. 31 da Lei nº 13.303, de 2016, devendo o Banco do Brasil apresentar ao TCU, no prazo de até 60 (sessenta) dias contados da notificação, o devido plano de ação para resultar na efetiva conclusão dessa nova licitação no prazo de até 45 (quarenta e cinco) dias antes do término da vigência do referido contrato resultante da Licitação Eletrônica 2018/04281; 
1.8. Determinar, nos termos do art. 250, II, do RITCU, que, nos próximos certames, o Banco do Brasil ofereça outras formas de envio de documentações pelos licitantes, a exemplo da via postal, com vistas à escolha da proposta mais vantajosa para a administração pública;"
II
3.	Nesta oportunidade, aprecio pedidos de reexame interpostos pelo Banco do Brasil S/A (BB) e pela empresa Speedmais Soluções Ltda. contra a mencionada decisão.
4.	O BB alega que teria havido desídia da licitante Alô Serviços Empresariais Ltda., que poderia ter adotado medidas para buscar outras formas de enviar arquivos, dado que estava ciente de que seus arquivos foram classificados como spam.
5.	Defende que deve ser atribuída validade e eficácia para todos os fins, inclusive a prorrogação legal permitida, ao contrato firmado após regular processo de licitação e que a interrupção prematura do contrato comprometeria sua economicidade e eficiência.
6.	Além disso, aduz que a valorização do dólar e a crise econômica decorrente do novo coronavírus aumentaram os preços dos insumos de tecnologia.
7.	Por sua vez, a empresa Speedmais Soluções Ltda. alega que a sentença judicial da 2ª Vara Cível Federal de São Paulo no Mandado de Segurança ajuizado pela empresa Alô Serviços (5018770-03.2019.4.03.6100) teria denegado a segurança, com resolução de mérito, e teria feito coisa julgada material em 11/11/2020, o que impediria a apreciação da matéria por este Tribunal.
8.	Afirma que a desclassificação da empresa Alô Serviços foi acertada, uma vez que não teria atendido às diligências realizadas pelo Banco do Brasil, e que, para a solução da controvérsia a respeito do envio e recebimento das mensagens por aquela empresa, seria necessária a realização de perícia técnica, o que não seria da competência desta Corte.
9.	Ademais, aduz que a proibição de prorrogação do contrato trará prejuízos para a empresa e para o Banco do Brasil, em razão da elaboração de uma nova licitação.
III
10.	Preliminarmente, conheço dos pedidos de reexame, uma vez que preenchem os requisitos atinentes à espécie.
11.	Quanto ao mérito, acolho a proposta de encaminhamento da Secretaria de Recursos de negar provimento aos recursos e adoto os fundamentos consignados nas instruções de peças 65 e 95 como razões de decidir, sem prejuízo das considerações que faço a seguir.
12.	Conforme consignado na decisão recorrida, a determinação para que o Banco do Brasil se abstenha de prorrogar o contrato resultante do certame em apreço decorreu:
"dos indícios de não seleção da proposta mais vantajosa no certame, a partir da ausência de disponibilização de meios alternativos para o envio de documentação solicitada em diligência à referida licitante (Alô Serviços Empresariais Ltda.) , como melhor colocada no certame, em afronta, assim, aos princípios da eficiência, da economicidade e da seleção da proposta mais vantajosa e ao art. 31 da Lei nº 13.303, de 2016".
13.	No que concerne à desclassificação da empresa Alô Serviços Empresariais Ltda., peço licença para transcrever trecho da instrução da unidade técnica que contextualiza os fatos a esse respeito:
"11.9	A partir da análise da lista de mensagens do Sistema de Licitações do recorrente (peça 6) , verificou-se, em síntese, que:
	a) a licitante BL Serviços de Cobrança Ltda. foi desclassificada por não ter atendido o item 8 do edital, relativo às condições de habilitação;
	b) as segunda e terceira colocadas foram desclassificadas por não atenderem o item 6.20 do edital, relativo à apresentação da carta-proposta e indicação da forma escolhida para habilitação;
	c) a Alô Serviços Empresariais Ltda. foi desclassificada por não atender o item 6.20 do edital;
	d) as quinta e sexta colocadas foram desclassificadas por não atenderem o item 6.20 do edital; 
	e) a Speedmais Soluções Ltda. apresentou carta-proposta e habilitação tempestivamente, e concedeu desconto sobre o valor arrematado;
	f) os atos administrados relativos ao procedimento licitatório foram anulados em razão do Mandado de Segurança impetrado pela BL Serviços de Cobrança Ltda., voltando a licitação à fase de diligência dos documentos de habilitação;
	g) a BL Serviços de Cobrança Ltda. foi novamente desclassificada em razão do descumprimento dos itens 8.4.2.2 e 8.4.2.2.2 do edital;
	h) a segunda colocada foi desclassificada em razão do descumprimento do item 6.20 do edital;
	i) a terceira colocada apresentou carta-proposta e documentação de habilitação, mas foi desclassificada por não atender o item 8.3.8 e 8.3.82 do edital;
	j) a Alô Serviços Empresariais Ltda. informou que enviou a documentação solicitada;
	l) o recorrente, através do coordenador da disputa, confirma que recebeu e-mail da Alô Serviços Empresariais Ltda. dentro do prazo estipulado, contudo, considerando que a planilha apresentada não contemplava os detalhamentos conforme os termos do edital, foi concedido prazo adicional;
	m) após a troca de várias mensagens com o coordenador da disputa com vistas à complementação dos documentos relativos à carta-proposta e habilitação, a Alô Serviços Empresariais Ltda. foi desclassificada pelo não atendimento do item 13.8 do edital, tendo em vista que não foram encaminhados os esclarecimentos solicitados;
	n) as quinta e sexta colocadas foram desclassificadas por não atenderem o item 6.20 do edital;
	o) a Alô Serviços Empresariais Ltda. informou que a diligência foi respondida e todos os documentos solicitados foram enviados tempestivamente;
	p) a Speedmais Soluções Ltda., após ser convocada, enviou carta-proposta e, posteriormente, reduziu os valores inicialmente apresentados; 
	q) várias licitantes manifestaram intenção de interpor recurso quanto à habilitação da Speedmais Soluções Ltda.,
	r) a Alô Serviços Empresariais Ltda. interpôs recurso;
	s) o coordenador da disputa informou que o e-mail da Alô Serviços Empresariais Ltda. que seria a resposta aos esclarecimentos solicitados foi, de fato, encaminhado dentro do prazo, classificado como spam e descartado, razão pela qual foi concedido novo prazo para o reenvio do referido e-mail;
	t) a Alô Serviços Empresariais Ltda. informou que o e-mail, dividido em partes, em razão do tamanho, foi reenviado e solicitou confirmação de seu recebimento, e, como não obteve resposta, solicitou, no dia seguinte, nova confirmação do recebimento;
	u) o coordenador da disputa informou que o e-mail reenviado também foi classificado como spam, e convocou a Alô Serviços Empresariais Ltda. para reenviar o e-mail original; e 
	v) a Alô Serviços Empresariais Ltda. registrou que reenviou o e-mail para os endereços informados no processo, indagou se existiria outro e-mail para reenvio de segurança e informou que, complementarmente, reenviou através de e-mail de outro provedor."
14.	Como se observa, o próprio Banco do Brasil confirmou que a licitante encaminhou os esclarecimentos solicitados sobre a carta-proposta e habilitação de forma tempestiva, todavia o e-mail enviado foi classificado como spam pelo sistema do banco e descartado.
15.	Dessa forma, e à luz da jurisprudência desta Corte, que homenageia o princípio do formalismo moderado, não vejo reparo a ser feito na decisão recorrida, uma vez que o recorrente poderia ter oferecido outros meios para que a licitante pudesse encaminhar os esclarecimentos solicitados e, assim, ter sua proposta regularmente analisada.
16.	Ressalto que, ao contrário do que defende a recorrente Speedmais Soluções Ltda., não há controvérsia relativa aos fatos sobre as mensagens encaminhadas pela empresa Alô Serviços Empresariais Ltda., pois, além dos elementos acostados aos autos a esse respeito, o próprio Banco do Brasil reconheceu o fato de as mensagens encaminhadas terem sido classificadas como spam, o que torna despicienda a realização de uma perícia para elucidar os fatos.
17.	Conforme ressaltou a Secretaria de Recursos, "não há direito líquido e certo à prorrogação de contrato celebrado com o poder público, mas mera expectativa de direito, subordinada à discricionariedade do contratante". Além disso, eventual prorrogação deve sempre observar o interesse público e ser precedida da avaliação a respeito da sua vantajosidade para a Administração.
18.	A propósito desse último ponto, o Banco do Brasil juntou aos autos propostas para contratação similar que comprovariam sua alegação de que um novo contrato seria muito mais oneroso.
19.	Como é cediço, propostas apresentadas fora de um ambiente competitivo, como é o caso dos certames licitatórios, tendem a apresentar preços superiores, dado que não foram submetidos à concorrência ou sequer foram objeto de negociação. Note-se que a própria Speedmais Soluções Ltda. Apresentou, no certame em análise, sua primeira proposta no valor de R$ 9.000.000,00, e a contratação se deu pelo valor de R$ 2.331.750,00.
20.	A esse respeito, o eminente Ministro Walton Alencar Rodrigues teceu seguintes considerações no voto condutor do Acórdão 2149/2014-TCU-Primeira Câmara:
"Os preços obtidos pela Administração na fase interna da licitação, em coletas destinadas apenas a formar o preço de referência dos serviços a serem licitados, precisam ser vistos com reserva, porque o mercado fornecedor está ciente de que os valores informados naquela ocasião não vinculam as propostas que eventualmente venham a apresentar no certame licitatório.
Nesse cenário, os fornecedores de bens e serviços não desejam revelar aos seus concorrentes os preços que estão dispostos a praticar, no futuro certame licitatório. Por isso, os preços são artificialmente subestimados ou superestimados."
21.	Observa-se, assim, que a alegação de que uma nova contratação seria muito mais onerosa não merece prosperar.
22.	Da mesma forma, a afirmação da contratada de que a não dilação do prazo de vigência do contrato trará prejuízos incalculáveis à empresa, em razão da locação de imóveis por prazo superior aos vinte meses iniciais e do financiamento da folha de empregados, entre outros, não deve ser acolhida.
23.	Conforme já consignei, não há direito líquido e certo à prorrogação de contrato celebrado com o poder público, mas mera expectativa de direito. Nesse sentindo, considerando que as razões recursais não foram suficientes para afastar os indícios de desclassificação indevida de licitante que apresentou proposta mais vantajosa para a Administração, não se vislumbra o atingimento do interesse público na prorrogação de contrato decorrente de licitação com as impropriedades verificadas no caso em exame.
24.	Por fim, a alegação de que haveria sentença transitado em julgado no Mandado de Segurança ajuizado pela empresa Alô Serviços Ltda. que teria feito coisa julgada material em 11/11/2020 e que impediria a apreciação da matéria por este Tribunal não merece prosperar.
25.	Como bem esclareceu a Serur, dado o princípio da independência das instâncias, decisão judicial proferida em mandado de segurança contra autoridade administrativa estranha ao TCU não obriga este Tribunal, dado que seus efeitos se restringem às partes que integram a relação processual.
26.	Cabe ressaltar que o acórdão ora recorrido, o qual é anterior (1º/4/2020) à mencionada decisão judicial (11/11/2020) , não impõe ao gestor do Banco do Brasil o descumprimento de tal decisão.
27.	Com o processo pautado para a presente sessão, os recorrentes juntaram aos autos memoriais que, em linhas gerias, buscam reforçar as razões recursais apresentadas nos pedidos de reexame, com exceção de um argumento novo, trazido pela Speedmais. A recorrente defende que a empresa desclassificada teria descumprido comando do edital que exigia certos parâmetros a serem obedecidos no campo assunto do e-mail que deveria ser enviado com a carta-proposta:
"6.20. Na hipótese de aplicação da prerrogativa do item 6.19, o INTERESSADO classificado deverá apresentar a Carta-Proposta, no valor do lance cotado ou negociado e com a indicação da forma escolhida para habilitação, por e-mail, para o endereço cesuplicit.serv@bb.com.br, com o seguinte texto no campo assunto: "LICITAÇÃO ELETRÔNICA Nº 2018/04281 (7421) #LPE #EMK", no prazo de até 3 (três) horas, contado da convocação formal do RESPONSÁVEL no licitacoes-e, em campo próprio para o envio de mensagens do respectivo lote."
28.	Ressalto que essa alegação foi trazida apenas nos mencionados memorais e não foi apresentada pelo Banco do Brasil.
29.	Todavia, não identifiquei, nas transcrições dos diálogos entre a empresa desclassificada e o pregoeiro, menção ao fato de o campo assunto ter sido a causa de os e-mails enviados terem sido classificados como spam ou qualquer apontamento ou orientação a respeito dessa alegada inconsistência com o comando do edital.
30.	De qualquer forma, ainda que essa inconsistência pudesse ser observada em todas as mensagens enviadas pela licitante desclassificada (a recorrente menciona apenas uma delas) , não vejo como essa informação possa afastar o fundamento da decisão recorrida de que caberia ao Banco do Brasil ter oferecido outros meios para que a licitante pudesse enviar a documentação.
31.	Observo que esse descumprimento alegado pela recorrente trata de questões formais, superáveis a partir da incidência da perspectiva predominante que afasta o procedimento licitatório de uma desnecessária rigidez burocrática.
32.	Assim, considerando que as razões recursais não se mostram suficientes para afastar os fundamentos da decisão recorrida, entendo, em linha com os pareceres precedentes, que os pedidos de reexame devem ser conhecidos para, no mérito, ser-lhes negado provimento.
	Ante o exposto, voto por que seja adotada a deliberação que ora submeto a este Colegiado.
TCU, Sala das Sessões, em 3 de novembro de 2021.
BENJAMIN ZYMLER 
Relator